【裁判字號】    88,重訴,13
【裁判日期】    900830
【裁判案由】    損害賠償
【裁判全文】
臺灣屏東地方法院民事判決  八十八年度重訴字第一三號
    原      告  屏東縣高樹鄉農會
    法定代理人  甲○○
    被      告  戊○○
    訴訟代理人  己○○
    被      告  庚○○
    被      告  癸○○
    訴訟代理人  乙○○
    被      告  子○○
                巳○○
    訴訟代理人  卯○○
    被      告  辛○○即鍾辛○.
                寅○○
    被      告  壬○○
                丙○○
    訴訟代理人  丑○○
右當事人間請求損害賠償事件，本院判決如左：
    主    文
被告戊○○、庚○○、巳○○、辛○○、寅○○應連帶給付原告新台幣壹仟陸佰捌拾
肆萬陸仟元，及如附表一所示各被告之利息起算日起均至清償日止，均按年息百分之
五計算之利息。
被告戊○○、庚○○、癸○○、子○○、巳○○、辛○○、寅○○、壬○○、丙○○
應連帶給付原告新台幣壹仟貳佰貳拾壹萬參仟元，及如附表一所示各被告之利息起算
日至均清償日止，均按年息百分之五計算之利息。
訴訟費用由被告戊○○、庚○○、巳○○、辛○○、寅○○連帶負擔百分之五十五；
戊○○、庚○○、巳○○、辛○○、寅○○、癸○○、子○○、壬○○、丙○○連帶
負擔百分之四十五。
本判決第一至三項於原告分別以新台幣壹仟零參拾伍萬貳仟玖佰元為被告戊○○、庚○○、巳○○、辛○○、寅○○供擔保後，以新台幣肆佰柒拾參萬柒仟陸佰元為被告
癸○○、子○○、壬○○、丙○○供擔保後，均准為假執行；被告戊○○、庚○○、
巳○○於假執行程序實施前，預以新台幣參仟壹佰零伍萬玖仟元供擔保後，准免為假
執行。
     事    實
甲、 原告方面：
一、訴之聲明：除供假執行擔保金額外，餘如主文所示。
二、陳述：
（一）本件被告戊○○、庚○○為訴外人辰○○之職務保証人，被告癸○○、子○○
      為訴外人午○○之職務保証人，經查辰○○、午○○於擔任屏東縣高樹鄉農會
      總幹事、祕書期間，與當時擔任屏東縣高樹鄉農會理事長一職之訴外人未○○
      為取得資金集中利用，利用渠等職務之便，或以其自己之名義，或以其親友之
      名義大量承作分散借款集中使用之放款價值，且違反屏東縣高樹鄉農會於八十
      三年十一月十五日以前所定土地、建物鑑估標準，分別以超過鑑估值一百五十
      萬元至八百十四萬元不等之金額貸放，渠等違背任務超額放款之行為導致逾期
      及不良放款無法回收，損害原告及存款戶之權益。訴外人未○○、辰○○、午
      ○○等三人之偽造文書、背信犯行，業經台灣屏東地方法院八十五年度訴字第
      四四八號、台灣高等法院高雄分院八十六年度上易字第三一九號刑事案件判處
      有罪在案。而原告請求被告等連帶給付上揭數額，係就借款戶申○○：刑事判
      決附表二編號１；酉○○：刑事判決附表二編號１０；戌○○○：刑事判決附
      表三編號８；亥○○○：刑事判決附表一編號３；天○○：刑事判決附表一編
      號５；地○○：刑事判決附表一編號７；宇○○：刑事判決附表二編號６；楊
      宙○：刑事判決附表二編號７等之違法超貸案所受之損害為請求，說明如下：
      就借款戶申○○、酉○○、戌○○○等三戶違法超貸，致原告所受損害數額，
      陳述如下：
  Ａ、借款戶申○○部分：刑事判決附表二編號１：提供抵押之不動產，經原告主辦
       人員查估認為僅能貸與四百五十萬元，辰○○意圖為自己及第三人不法之利
       益，擅自將准貸金額提高為一千一百萬元，，超貸六百五十萬元；嗣貸款人
       不繳納本息，經強制執行抵押之不動產取償，仍不足九百七十九萬四千二百
       七十五元，是鍾、溫二人違法超貸六百五十萬元予申○○，致原告受有六百
       五十萬元之損害。
  Ｂ、借款戶酉○○：刑事判決附表二編號１０：提供抵押之不動產，經原告主辦人
       員查估認為僅能貸與七百二十萬元，辰○○意圖為自己及第三人不法之利益
       ，擅自將准貸金額提高為一千三百五十萬元，超貸六百三十萬元；嗣貸款人
       不繳納本息，經強制執行抵押之不動產取償，仍不足一千五百七十二萬六千
       八百十三元，是鍾、溫二人違法超貸六百三十萬元予酉○○致原告受有六百
       三十萬元之損害。
  Ｃ、借款戶戌○○○：刑事判決附表三編號８：提供抵押之不動產，經原告主辦人
      員查估認為僅能貸與二百九十五萬四千元，辰○○意圖為自己及第三人不法之
      利益，擅自將准貸金額提高為七百萬元，超貸四百零四萬六千元；嗣貸款人不
      繳納本息，經強制執行抵押之不動產取償，仍不足五百九十五萬二千四百十二
      元，是鍾、溫二人違法超貸四百零四萬六千元予戌○○○，致原告受有四百零
      四萬六千元之損害。
（二）由上所述，辰○○就借款戶申○○、酉○○、戌○○○等三戶違法超貸致原告
      所受損害數額為一千六百八十四萬六千元（650萬+630萬+404.6萬），依原告
      前所陳述，亥○○○、天○○、地○○、宇○○、楊宙○違法超貸案，因辰○○、午○○就此五件申請貸款案違法超貸，致原告受有一千六百一十萬八千元
      之損害（200萬+200萬+189.5萬+468.7萬+552.6萬），加計前述申○○、酉○○、戌○○○部分所受之損害一千六百八十四萬六千元，計三千二百九十五萬
      四千元，較訴之聲明數額三千一百四十七萬三千五百元，多出一百四十八萬零
      五百元，原告因被告等背信違法超貸蒙受重大損失已無餘裕再繳裁判費，不擬
      擴張訴之聲明，爰就楊宙○違法超貸案蒙受之損害保留部分請求一百四十八萬
      零五百元，另原告八十八年四月二十日準備書狀二所陳原告因鍾、溫二人違法
      超貸與玄○○、黃○○、Ｐ○○、Ｂ○○所受之損害，亦為保留請求。而對於
      亥○○○、天○○、地○○、宇○○、楊宙○違法超貸案，均基於同一保證契
      約為請求，亦無追加訴訟標的。
（三）而其中就申○○、酉○○、戌○○○違法超貸案所受之損害一千六百八十四萬
      六千元，因刑事判決審認與午○○無涉，故原告僅請求辰○○之保証人賠償之
      ，至其他違法超貸案因係辰○○、午○○共同為之，原告就所受之損害一千二
      百二十一萬三千元，則請求二人之保証人賠償之，爰依民事訴訟法第二百五十
      六條第一款規定更正陳述如上，並依同條第二款規定減縮訴之聲明如下：被告
      戊○○、庚○○、巳○○、鍾辛○○、寅○○應連帶給付原告新台幣一千六百
      八十四萬六千元及自起訴狀繕本送達之翌日起至清償日止按年息百分之五計算
      之利息；及另請求被告戊○○、庚○○、癸○○、子○○、巳○○、鍾辛○○
      、寅○○、壬○○、丙○○應連帶給付原告新台幣一千二百二十一萬三千元及
      自起訴狀繕本送達之翌日起至清償日止按年息百分之五計算之利息。
（四）被告等對原告所負為不真正連帶債務：按數債務人具有同一目的，本於各別之
      發生原因，對債權人各負全部給付之義務，因債務人中一人為給付，他債務人
      即同免其責任之債務，為不真正連帶債務，本件依卷附員工保証書所附農會保
      証規約第四條所載，辰○○之職務保証人即被告戊○○、庚○○、巳○○、鍾
      辛○○、寅○○分別與辰○○對原告負連帶賠償責任，午○○之職務保証人即
      被告癸○○、子○○、壬○○、丙○○分別與午○○對原告負連帶賠償責任，
      又辰○○、午○○共同違法貸款致生損害於原告，依民法第一百八十五條之規
      定，應負連帶損害賠償責任，則被告九人本於各別之保証契約應負連帶賠償責
      任，對於原告因鍾、溫二人共同違法貸款所生之損害，各負全部給付之義務，
      是被告等對原告因鍾、溫二人共同違法貸款所生之損害，負不真正連帶賠償責
      任。
（五）未○○、辰○○、午○○共同侵害原告之財產權益已如前述。揆諸民法關於共
      同侵權行為之規定，渠等三人就原告所受之損害自應連帶負其損害賠償責任，
      原告並就前揭損害向未○○、辰○○、午○○等三人求償，由台灣高等法院高
      雄分院八十七年度重訴字第四四號損害賠償案件審理並判決確定，而被告等人
      分別為辰○○、午○○之職務連帶保証人，依員工保証書所載，被告應保証辰
      ○○、午○○在農會服務期間以至誠盡忠、努力職守。被告等人並願依農會法
      及有關規定負連帶損害賠償責任，被告等人依約自應同負連帶損害賠償責任，
      為此提起本訴。
（六）對被告抗辯之陳述：
  １、被告癸○○、子○○部分：
      依據台灣屏東地方法院及台灣高等法院高雄分院刑事庭經詳查事証，均審認辰
      ○○與午○○共同基於意圖為自己及第三人不法之利益之概括犯意聯絡於亥○○○、天○○、地○○、宇○○、楊宙○、玄○○申請貸款時，由辰○○指示
      午○○以超過鑑估值批示貸款；以及辰○○與午○○又共同基於概括之犯意，
      就黃○○、Ａ○○、Ｂ○○申請貸款時，未經鑑估不動產價值，即由辰○○逕
      行指示午○○價額，再由午○○依其指示記載於原告屏東縣高樹鄉農會不動產
      調查報告表，故意製作不實之徵信調查，將此不實之事項記載於午○○業務上
      作成之該農會信用部不動產調查報，並據以行使，作為核貸放款之依據，並由
      午○○批示貸款金額，足以生損害於原告（詳証物三、四），午○○之保証人
      即被告癸○○、子○○於八十八年一月廿六日答辯狀稱午○○任職農會期間均
      係依法行事並無違背職務云云，要無足採。且已自認擔任午○○職務保證人之
      職務，其無舉出其他證據證明該自認之事實為不實，僅憑其否認保證書上印章
      印文之真正即無可採；且依民法第一百八十四條之規定，故意或過失不法侵害
      他人之權利，故意以背於善良風俗之方法加損害於他人者，即應負損害賠償責
      任，不論行為人有無受有利益，衡諸常情，本件午○○共同違法貸放款項，當
      無可能未獲任何利益，退步言之，縱如台灣屏東地方法院八十五年度訴字第四
      四八號判決書所認，午○○並未獲利，惟揆諸民法第一百八十四條之規定，原
      告受有損害，午○○即應負損害賠償責任，從而午○○之連帶保証人即被告癸○○、子○○以午○○並未獲利為免責抗辯，顯無理由。
  ２、 被告巳○○部分：
  Ａ、依民事訴訟法第二百五十五條第一項但書之規定，經被告同意得為訴之追加，
      依同條第二項規定，被告於訴之追加無異議，而為本案之言詞辯論者，視為同
      意追加，又經被告同意，係指經原訴之被告同意，而非增列之被告同意，本件
      原訴之被告戊○○、庚○○、癸○○、子○○於鈞院八十八年四月二十日開庭
      時，對於原告追加巳○○等人為被告無異議，而為本案之言詞辯論，因此，退
      步而言，縱認原告追加巳○○等為被告，不符民事訴訟法第二百五十六條第四
      款之規定，惟如上所陳，原訴之被告已擬制同意追加巳○○等人為被告，則原
      告得追加巳○○等人為被告，殆無疑義，巳○○謂追加其為被告不合法無理由
      。
  Ｂ、按當事人互相表示意思一致者，無論其為明示或默示，契約即為成立，民法第
      一百五十三條第一項定有明文，原告與保証人為對保手續，僅為確認保証人確
      實同意為保証人，苟保証人確有同意為保証人，不因未為對保手續而影響保証
      契約之成立，被告巳○○於鈞院八十八年四月二十日審理時，自認有於員工保
      証書上簽名，即其已為願作辰○○之保証人之要約，雖其非原告所規定之具保
      親屬，被保人之父母、子女及配偶，惟原告評估其資力，未將其於員工保証書
      之簽名蓋章劃刪，仍同意其為辰○○之保証人，且由證人Ｃ○○、丁○○又均
      證稱保證人資格不符會要求員工換保證人等語，意即原告不接受之保証人，原
      告會要求換保証人，從原告並未將被告巳○○於員工保證書之簽名蓋章劃刪，
      請求被保人辰○○另換保證人之情以觀，原告已同意被告巳○○為辰○○之保
      證人，人事保證契約並非要式契約，依民法第一百五十三條之規定，原告與被
      告巳○○意思表示一致，保証契約即已成立。人事保証契約非要式契約，於原
      告與巳○○意思表示一致時即已成立，巳○○稱其並未與原告為正式締約等程
      序，保証契約不成立，要非可採。
  Ｃ、又民法債編施行前之法定消滅時效，其期間較民法債編施行後所定期間為長者
      ，適用修正前之規定，但其殘存期間自民法債偏修正施行日起算，較民法債編
      修正施行後所定期間為長者，應自施行日起，適用民法債編修正施行後之規定
      ，民法債編施行法第三條第二項定有明文。於增訂民法第七百五十六條之八所
      規定雇用人對保證人之請求權，因二年間不行使而消滅之條文前，原人事職務
      保證契約所適用雇用人對保證人之請求權消滅時效為十五年，因之依據前揭債
      編施行法第三條第二項之規定，本件原告對被告間之請求權於九十一年五月五
      日始罹於時效消滅，被告主張應依民法第七百五十六條之八溯及既往適用，而
      認本件原告請求權已罹於時效消滅，為無可採。且按增訂民法第七百五十六條
      之二第二項規定，保證人依前項規定負賠償責任時，除法律另有規定或契約另
      有訂定外，其賠償金額以賠償事故發生時，受雇人當年可報酬之金額為限之規
      定，於民法債編修正施行前成立之人事保證，並不適用，民法債編施行法第三
      十五條亦有明文，被告關於損害額之計算抗辯亦屬無據。
  ３、被告壬○○、丙○○部分：按父母為其未成年子女之法定代理人，有權代理其
      子女為法律許可之法律行為，而保証行為法律並未禁止法定代理人為之，則法
      定代理人代未成年之子女為保証行為，自難依民法第一千零八十八條第二項但
      書之規定，認為無效，最高法院五十三年台上字第二六一一號著有判例，揆諸
      上揭判例意旨，被告丙○○既為為午○○之子，其得丙○○因法定代理人午○○之同意為保証人，其能力自無欠缺。如前所陳，被告壬○○、丙○○既已於
      員工保証書簽名蓋章同意為保証人，且自認保證書上印章印文為其所有，雖未
      為對保手續，亦不影響保証契約之成立，原告與保証人為對保手續，僅為確認
      保証人確實同意為保証人，苟保証人確有同意為保証人，不因未為對保手續而
      影響保証契約之成立，而証人Ｃ○○、丁○○於鈞院訊問時均証稱親屬具保無
      須對保手續，被告巳○○、壬○○、丙○○均屬親屬具保，且不否認簽名蓋章
      同意為辰○○及午○○之保証人，其執未為對保手續而謂保証契約未成立，被
      告稱保証程序尚未完備，應為無效云云，要無可採。且民法第七百五十六條之
      二、同法第七百五十六條之三及同法第七百五十六條之八等規定，均係民國八
      十八年四月廿一日新修正公布之條文，而依同日修正公布之民法債編施行法第
      三十六條第二項規定，民法債篇修正條文及本施行法修正條文自中華民國八十
      九年五月五日施行，被告壬○○、丙○○於八十八年六月二十二日提呈之答辯
      狀引用上揭條文為抗辯主張，顯無可採。
  ４、被告戊○○、庚○○部分：辰○○意圖為自己及第三人不法之利益，以申○○
      、酉○○、戌○○○及其他親友之名義向原告貸款，並以超過鑑估值之價額貸
      放款項，且於上開借款戶未依約繳納利息，原告依規定開立催告書及簽請移交
      訴訟時，鍾某將農會信用部放款部所呈催告書及移送法院執行之公文擱置不予
      處理，致生損害於原告，上述鍾某背信犯行，業經台灣屏東地方法院及台灣高
      等法院高雄分院刑事庭詳查審認確定在案，（詳証三四），辰○○之職務保証
      人被告戊○○、庚○○謂本件原告之損失應歸責當時之理事長未○○，辰○○
      不可歸責云云，要無可採。且原告農會於八十三年十一月十五日召開第十二屆
      第一次臨時理事會，決議土地鑑估標準：都市計劃內及一八五、一八八線沿山
      公路路段及泰山至廣興路兩旁可提高至公告地價五倍以內計算，都市計劃外可
      提高至三點五倍以內計算，以上二項評估換算均不得超過市價七成以上，原告
      查估人員依上開決議鑑估可貸放予申○○、酉○○、戌○○○之款項，辰○○
      當時以超過鑑估價額核放貸款，未提出任何市價憑據以供參考，對鑑估人員鑑
      估之價額為何不可採，未見隻字片語，顯係其個人恣意而為，被告戊○○、庚○○現亦未呈任何市價憑據，空言辰○○就申○○、酉○○、戌○○○等申請
      借款，係依當時之市價評估貸款金額，亦無可採。所謂損害之發生，被害人與
      有過失，係指被害人之行為與有賠償義務人之過失行為，為損害之共同原因而
      言，故賠償義務人之行為係出於故意者，即無與有過失可言，有最高法院五十
      七年台上字第三一六六號五十九年台上字第五七二號判決可參，辰○○係故
      意以超過鑑估價額貸放款項致生損害於原告，揆諸前揭判決意旨，被告戊○○
      、庚○○主張原告就辰○○背信超貸所致之損害與有過失，請求減輕其賠償金
      額，無足為採。
三、證據：提出臺灣省屏東縣高樹鄉員工保證書二件、本院八十五年訴字第四四八刑
    事判決一件、臺灣高等法院高雄分院八十六年度上易字第三一九號刑事判決一件
    、放款申請書十二件、不動產調查報告表九件、放款分戶卡九件、本院八十五年
    執字第七二八六號通知及強制執行金額分配計算書分配表、八十五年度執字第五
    一零四號債權憑證、八十五年度執字第二四０六號通知及強制執行金額分配計算
    書分配表及債權憑證、八十六年度執字第一七七八二號通知及強制執行金額分配
    計算書暨債權憑證、八十五年度執字第二四零五號強制管理命令，八十五年度執
    字第六一八三號強制執行金額分配計算書分配表、八十五年度執字第四五八一號
    強制執行金額分配計算書分配表、八十五年度執字第五二七二號強制執行金額分
    配計算書分配表、八十六年度執字第一一四０號通知、八十五年度執字第六九八
    ０號債權憑證、八十五年度執字第五五七八號債權憑證、八十五年度執字第五二
    七三號公告、八十九年度執字第二二五四號強制執行金額分配計算書分配表及債
    權憑證、臺灣高等法院高雄分院八十七年度重訴字第四四號民事判決、九十年三
    月七日第十四屆第一次理事會議記錄屏東縣政府九十年三月十九日九十屏府農輔
    字第第三九五九二號函、九十年三月十三日屏府財金字第三五四號函各一件為證
    ，並請求調閱屏東地方法院檢察署八十五年度偵字第三一八一號、三二二六號、
    三四三一號、三四六六號刑事偵查卷。
乙、被告方面：
壹、被告戊○○、庚○○部分：
一、聲明：（一）原告之訴及假執行之聲請均駁回。（二）如受不利之判決，請准供
    擔保宣告假執行。
二、陳述：
（一）不爭執部分：被告戊○○、庚○○二人係訴外人辰○○自八十二年三月間起至
      八十五年五月間止，任職原告農會總幹事之職務保証人。
（二）事實上之爭執：依卷附台灣高等法院高雄分院八十七年度重訴字第四四號民事
      判決附表編號  (２)關於侵權行為人辰○○因核貸借款戶酉○○致原告農會受
      損害金額六百三十萬元、編號  (３)核貸借款戶戌○○○受損害四百零四萬六
      千元、編號  (５)核貸借款戶申○○受損害六百五十萬元以上合計受損害一千
      六百八十四萬六千元，原告主張辰○○因核貸借款戶酉○○、戌○○○、申○○等三人受有三千一百四十七萬元之損害而請求被告連帶賠償即有不當，且土
      地市價因景氣影響每年之價值均有波動，原告僅依拍賣之市價未受償之部分為
      損害額之計算，顯有未當。且當初理事會議同意總幹事於擔保物之貸放金額提
      高一定成數之授權。
（三）按人事保証之責任至為廣泛，但究以損害賠償為主要，且既為損害賠償債務，
      自得適用過失相抵之規定，如損害之發生擴大，債權人與有過失者，如疏於應
      為職務監督，法院亦得減輕賠償金額或免除之，有最高法院四十九年台上字第
      二六三七號判例可參，原告農會設有決策之意思機關理事會，理事會選出理事
      長對外代表原告農會，另設有監事若干，均為監督農會員工作業之機關，本件
      原告放款予借款戶酉○○、戌○○○、申○○等三人既需理事長審認，縱有疏
      失，顯係原告本身未盡監督之責任為與有過失，縱被告等應負連帶賠償責任，
０      惟依上述最高法院判例，請依過失相抵之法律規定減輕被告等賠償金額或免除
      之。
三、證據：提出證明書一件為證，並聲請訊問證人Ｌ○○、Ｍ○○、楊南洋、蔡相。
貳、被告巳○○部分：
一、聲明：
（一）原告之訴駁回。（二）如受不利判決請准被告提供現金或等值之銀行無記名可
      轉讓定存單為擔保免為假執行之宣告。
二、陳述：
（一）按「訴訟送達後，原告不得將原訴變更或追加他訴。但經被告同意或不甚礙被
      告之防禦及訴訟之終訟之終結者，不在此限。」民事訴訟法第二百五十五條第
      一項定有明文。另按「連帶債務人中之一人受確定判決，而其判決非基於該債
      務人之個人關係者，為他債務人之『利益』，亦生效力」民法第二百七十五條
      亦定有明文，是故連帶債務人與債權人間之債權債務關係，若茲有糾葛涉訟者
      ，未將所有連帶債務人同列被告亦不生當事人不適格之問題，蓋其非屬必要共
      同訴訟，亦無合一確定之必要也。本件原告前於八十八年一月十二日提起本件
      訴訟，僅以被告戊○○、庚○○、癸○○、子○○等四人分別為辰○○、午○○之職務保證人，應就辰○○、午○○涉嫌對原告之侵害財產權益，連帶負損
      害賠償責任云云。茲於該訴訟程序進行中多日始行追加被告，因其訴訟標的對
      於被告巳○○等人非屬必須合一確定者，且被告巳○○與原告間並未存有所謂
      保證關係，此項追加勢將影響被告及其他被告戊○○等之防禦及訴訟之終結，
      被告亦不同意，原告此項追加顯非合法，請予依法駁回。
（二）兩造間保證契約並不成立系爭保證書雖有被告巳○○之簽名，惟該簽名至多僅
      為要約之引誘，而非要約，被告巳○○之簽名，僅在引起原告向自己為要約之
      表示，而無結約之意思，並不生任何法律效果。嗣原告並未於受領上開引誘通
      知後向被告為要約之表示即至被告家中對保並於對保單上簽名，原告既未為要
      約之表示，被告巳○○自無由承諾，系爭保險契約亦難謂成立。本件不得將系
      爭員工保證書交付被告之事實視為原告對被告之要約，而反將被告填載系爭保
      證書之行為視為承諾：因辰○○係擔任原告之總幹事，其徵提保證人須經理事
      會同意，有證人Ｑ○○，八十九年六月廿二日鈞院庭訊證述：「理事會之同意
      只限總幹事擔保證人部份」，且為原告不爭執並引用於其九十年七月十三日準
      備書狀內。足證被告巳○○縱已簽署系爭保證書，然其得否擔任辰○○之保證
      人，仍應經原告理事會之審查同意始可，足證被告之簽署，絕非承諾甚明。本
      件令被告負連帶債務之保證契約，須以明示承諾為必要：本件原告起訴係請求
      ：１．被告應連帶給付原告新台幣．．．．被告九人分別為辰○○、午○○二
      人之職務連帶保證人，依約均應與被保證人負連帶賠償責任，顯然原告係主張
      被告巳○○與其他被告間成立連帶債務，惟依民法第二七二條之規定，連帶債
      務之成立，除法律另有規定者外，以明示為必要。本件原告並未明示承諾系爭
      保證契約，依法系爭契約即不成立甚明。
（三）退步言之，縱認該簽名為保證之要約，惟原告未曾為承諾之意思表示，系爭保
      證書既未經原告之認諾，即未成立，縱認被告填寫系爭人事保證契約書之行為
      為對原告之要約，惟原告之沈默亦不得視為默示的承諾，被告之要約早經相當
      期間歸於消滅；且原告以被告雖非其規定具保親屬，惟原告『評估』其資力，
      未將其於員工保證書之簽名蓋章劃刪，主張原告默示同意被告巳○○為保證人
      ，惟原告主張其有默示同意被告巳○○之保證要約，就此有利於自己之事實應
      負舉證責任，而所謂默示之意思表示，係指表意人之舉動或其他情事，足以間
      接推知其效果意思而言。原告並未就被告巳○○為對保之程序，其係如何評估
      其實力？原告就此並未能舉證以實其說；而其僅未將被告之保證要約劃刪，不
      足以該未曾劃刪之消極舉動即推認有默示之意思表示，若否，則契約要約人只
      要該要約受領人未曾將其書面要約之簽名劃刪即認要受契約之拘束，原告主張
      顯違反經驗法則，因之不論原告主張被告巳○○為親屬保證人或一般保證人，
      均因原告未曾為同意與否之明示或默示，而保系爭保證係約不成立。況且被告
      根本不符原告有關取具保證人資格之規定，既與原告規定有違，原告豈有故違
      規定而為同意之舉？遑論系爭保證書中，戊○○及Ｄ○○均有總幹事簽章認具
      之財產調查表及對保經過單，為評估及承諾戊○○及Ｄ○○之保證要約之表示
      ，然而巳○○部份反而未為相同之處理，亦未有任何之舉動或其他情事足以間
      接推定其有同意巳○○為一般保證人之效果意思。依證人證述亦足證原告當初
      即無同意以被告巳○○為保證人：其中證人Ｃ○○於八十八年六月二十二日庭
      訊時證稱：「（保證人）財產調查為必要程序．．．保證人之財產是由被保證
      人填寫，由被保證人自己去找『二個』保證人．．．．被告巳○○不是保證人
      ，故無辦理對保，被告巳○○是辰○○之堂叔，不符合（親屬）保證人之資格
      ，而具保親屬是指父母、配偶、子女，故巳○○不具具保親屬之資格」。證人
      丁○○於八十八年六月二十二日庭訊時證稱：「如果（一般）保證人經調查不
      符，不能擔任保證人，要另找保證人．．．．．巳○○是辰○○之堂叔，不符
      合親屬之保證人之資格。」，可知原告係因認保證人二個既已滿足其職務擔保
      之需求，故而對僅對二個保證人為對保及財產調查之手續。被告巳○○因未具
      親屬保證之資格，故非辰○○之保證人，農會未為處理（即未為拒絕或承諾之
      表示），是原告與被告巳○○間之系爭保證契約未成立。不論原告主張被告巳
      ○○為親屬保證人或一般保證人，均因原告未曾為同意與否之明示或默示，而
      使系爭保證契約不成立，已證述如前，至原告對親屬保證人是否須進行對保程
      序，僅原告內部管理規則當否之問題，與本件保約之成立與否，要無影響，原
      告自難以此主張被告巳○○應連帶負賠償責任。尤其，依系爭保證書內「員工
      保證人財產調查表附註２」亦說明：「親屬保證人亦須調查填表」，且依內政
      部六十五年八月廿三日內社六九八五九三號函釋，亦明定「總幹事保證書由理
      事會派員每年對保一次，」可知關於總幹事（辰○○）之對保須逐年報經理事
      會為之，今原告從未向被告巳○○辦理對保，足徵其自從未將巳○○列為保證
      人提報理事會，原告自始不認為巳○○亦為保證人之一甚明。本件如認原告已
      默示承諾系爭員工保證書契，將對被告造成不測損害，且顯失公平：修正前民
      法第七五四條，及新修正民法第七五六條之四第一項規定，保證人得隨時通知
      債權人終止保證契約，則被告本得於辰○○之系爭犯行發生前隨時終止系爭保
      證契約，因原告之沈默，致無從判知系爭保證契約業已成立生效，而喪失先行
      使此該權利之機會，顯失公平。次查人事保證之保證人，以僱用人不能依他項
      方法受賠償者為限，負其責任，第七五六條之二第一項，本件被告因無從確其
      保證責任是否發生？以及何時發生？自難以督促被保人誠信執行其職務，並防
      免被保人及其他保證人不法脫卸其財產。又原告既未明示承諾被告其保證契約
      是否成立於先，復未通知被保人之責任發生事由於後致被告亦無從行使新修訂
      民法第七五六條之五所賦予之特別終止權。
（四）再退步言之，原告主張所受損害數額於法亦有未合：原告係以各借款戶准貸金
      額減去其拍賣受償價額，以其差額為損害數額並非合理。蓋法院拍賣金額通常
      必定低於拍賣物之市價，而金融機構查估擔保品之價值應以市價為參考，乃眾
      所周知之事實，毋庸舉證。本件縱認辰○○等有超貸情事，然原告等所受損害
      應為擔保品於申請貸款當時之市值與原告准貸金額間之差價，亦即實際「超貸
      」部份之差額方是，原告主張已有誤謬。況且台灣近年受不景氣影響，不動產
      市值大幅滑落，拍賣價格更形低落故其市值估計應以「准貸當時」之價值為準
      ，否則苟如原告主張不啻將擔保物因經濟不景氣導致之貶值損失，亦歸保證人
      承擔，殊不合理，且失公平。
（五）退步言之，縱認兩造間保證契約成立且原告請求權未罹除斥期間，原告對辰○○之職務上監督亦有過失。按本件保證係職務保證性質，與一般之金錢債務保
      證不同；係保證人對於被保證人職務行為致損害於公司時，負擔損害賠償義務
      ，非無民法第二百十七條之適用（最高法院四十九年度台上字第二六三七號判
      參照）。本件保證契約書內容被告巳○○不但不符原告規定之保證人資格，且
      亦漏填訂約日期，更未辦理對保顯見原告承辦人員對保證制度之規定並不熟稔
      ，且未確實依原告規定覓保及徵信，其對被保人之徵信調查更是付之闕如。而
      巳○○在升任總幹事後，不旋踵間即發生本件侵權事件，足見原告於辰○○任
      職期間未善盡考核、監督之責，致對於辰○○之品德操守無法瞭解。又原告賦
      予承辦人審核借款人之申貸條件，卻又未能有效控管查估之結果，致原主辦人
      員查估結果與最後准貸金額相差每件均達一至三倍不等之巨大差額未能及時發
      現阻止，可見其核貸作業及擔保品查估之程序亦有疏失，致辰○○等有機可乘
      ，本件損害之發生及擴大，原告與有過失，縱認被告應對辰○○之不法行為負
      連帶償還之責，請審酌原告之過失程度將被告應連帶賠償之金額免除或酌減為
      一百萬元。
（六）再者，受僱人因職務上之行為而應對僱用人負損害賠償責任，並經僱用人向受
      僱人行使權利者。僱用人應即通知保證人，為民法第七五六條之五所明定，否
      則依同法第七五六條之六規定法院得減輕保證人之賠償金額或免除之。本件依
      原告起訴意旨所陳，渠係於何時發現辰○○等員未依規辦理核貸作業？其所稱
      各項損害各係發生於何時？又於發現辰○○等人違規情事後為如何之處置？如
      何對辰○○等人行使權利？均未說明，尤其原告迄至提起本件訴訟追加被告時
      止，對此等足使保證人責任發生或加重之情事，均未依前述規定通知被告巳○○，除證明原告根本亦不認為被告巳○○與之有保證契約關係存在外，退步言
      之，依前述規定，鈞院亦得免除保證人之責任。
（七）退萬步言之，原告對被告巳○○之本件請求亦已罹於時效：本件原告係本於如
      何之依據主張其對保證人之請求權時效為十五年，未據闡明：如謂人事保證在
      民法修正前係屬無名契約，類推適用保證之規定，則民法關於保證乙節亦未規
      定債權人對於保證人之請求權時效，應如何適用或類推適用？頗滋疑義，原告
      請求未據闡明，已難認為合法。又倘認保證契約係附隨於所擔保債權之從契約
      ，債權人對保證人之請求權時效應依民法第一二五條規定為十五年者，亦非妥
      適。以本件言，原告係本於侵權行為法律關係請求被保證人負損害賠償責任，
      其短期時效為二年，倘保證人反需擔負長達十五年之請求權時效，反失衡平也
      。
（八）本件應適用民法新修第七五六條之八之規定，其短期消滅時效為二年：通說率
      認人事保證乙節之規定皆屬「相對強制規定」，所謂相對強制規定，其為強制
      規定的一種，當事人之約定違反其規定者，原則上約定無效，但若當事人之約
      定有利於人事保證人者，則例外認為有效。據此，新修訂民法施行法第卅五條
      既已明規定「新增第二十四節之一之規定，除第七百五十六條之二第二項外，
      於民法債編修正施行前成立之人事保證，亦適用之。」，則民法第七五六條之
      八短期消滅時效規定，自亦適用於修正施行前成立之人事保證。此亦為法條體
      系解釋，文義解釋所當然。再者，自人事保證契約之獨立性及債編施行法第三
      條規定比較，兩者亦有不合：一般所稱之人事保證，或稱職務保證，乃係就僱
      傭或其他職務關係中可能發生之債務所為具有繼續性與專屬性，而獨立負擔損
      害賠償責任之一種特殊保證，惟乃係就受僱人之行為而代付損害賠償責任。有
      關人事保證契約之性質雖具有範圍上之從屬性，但不具備成立上之從屬性，因
      此應非保證契約，而為損害擔保契約，具有獨立性，但非附有停止條件。是以
      其關於僱用人對保證人之請求權，即非附屬於僱佣人與受僱人之僱佣關係上，
      則其請求權時效，亦屬獨立，惟修訂前民法並無規定僱佣人對人事保證人之請
      求權及其時效。如此則與債編施行法第三條係就「法定消滅時效」而為規定者
      有間，自無適用或類推適用之餘地。
（九）退步言之，縱認人事保證契約為受僱人將來損害賠償義務之保證即採前述保證
      契約說，則亦僅強調其從屬性而已，縱認本件應類推適用修正前民法關於保證
      乙節之規定者，因亦無特別關於債權人對於保證人請求權時效之規定，亦非債
      編施行法第三條所謂之有法定消滅時效之情形甚明。縱再退萬步言，依保證契
      約之從屬性，則本件原告對於被保證人辰○○等之請求權基礎為民法第一八五
      條侵權行為責任之法律關係，依民法第一九七條第一項之規定，其請求權時效
      為二年，則原告依此對保證人之請求權時效，亦為二年，始符公允，其時效亦
      已消滅。雖然民法第一九七條第二項另規定「損害賠償之義務人，因侵權行為
      受利益，致被害人受損害者，於前項時效完成後，仍應依關於不當得利之規定
      ，返還其所受之利益於被害人。」，惟人事保證契約之主旨在擔保僱佣人所受
      損害之賠償而已，並不擔保受僱人獲得利益之返還，且人事保證人亦未因侵權
      行為受有利益，故對於債權人言，應無不當得利請求權時效適用或類推適用之
      可言。
三、證據：提出高雄榮民總醫院診斷證明書一件為證、並聲請訊問證人丁○○、Ｃ○○。
參、被告癸○○、子○○部分：
一、 聲明：均請求判決原告之訴駁回。
二、 陳述：
（一） 共同陳述：被告雖為午○○之職務保證人，惟該保證事項未包含他人因素所
       致原告之損害。而被告等二人對於原告主張之借款戶申○○、酉○○、戌○○○等三人之違法超貸行為部分，非午○○行使職務上所致，不應由午○○
       負損害賠償責任，故被告就此部分亦無保證責任可言。且午○○任原告機關
       秘書期間負責協助總幹事執行農會理事會之決議及綜合各部門業務核稿及核
       章，無何違法執行職務可言。無利用職務之便以自己名義或以其他親友名義
       大量承作分散借款，且其工作僅為幕僚性質，無實際核貸放款權限，原告縱
       有損害，其非賠償義務人，且原告機構亦應善盡監督職員職務行使之責。
（二）被告子○○：當初人在國外，未在保證書上簽名蓋章，但同意援用八十八年一
      月二十六日答辯狀之陳述。當初僅同意保證其職務，並無保證核貸款項之事項
      。故無應負責任之事由。且本件原告迄今無踐行對保程序，保證契約為無效。
（三）被告癸○○：本件原告無踐行每年之對保程序，且其中第二次對保日期記載為
      八十三年十二月，其後均無對保，而該對保條件係契約生效之停止條件，於條
      件成就前未生效力，保證契約為無效。且午○○係依總幹事之授命而執行職務
      ，亦無獲得任何利益，不應負賠償之責，因之保證人亦不應對此負損害賠償責
      任。又約定保證人僅於一定期間內為保證者，如債權人於期間內對保證人不為
      審判上之請求者，保證人免其責任，民法第七百五十二條定有明文。本件原告
      未於保證契約期存續間內請求顯屬無理。
三、 證據：提出本院八十五年度訴字第四四八號刑事判決、原告農會八十二年年四
     月十日第十二屆第二次理事會議記錄、同年八月二十日第四次理事會議記錄、
     同年二月二十一日第十二屆第六次理事會會議記錄、對保經過書面各一件為證
     。
肆、被告壬○○、丙○○部分：
一、聲明：原告之訴駁回。
二、陳述：
（一）本件被告與原告間保證契約尚未成立：以該保證書上無被保證人之簽名，無貼
      印花，迄今無完成對保程序，雙方契約當事人之意思表示無一致，保證契約未
      成立。且丙○○當時尚未成年，且參酌民法第一千零八十八條所規定精神，即
      父母對於未成年子女之特定財產，有使用收益之權，但非為子女之利益，不得
      處分之則為子女訂立保證契約顯違反子女利益，應無效。顯欠缺訂約之完全行
      為能力。且原告所主張午○○經手申○○、酉○○、戌○○○部分無經手處理
      ，不應概由其負責。且午○○並無因違法超貸獲得利益，況原告機關本應監督
      之責，放款有其風險，此放款之風險不應概由職員負擔。
（二）退步言，雇用人對保證人之請求權，因二年間不行使而消滅。」為新修訂民法
      第七五六條之八所明定，且依民法債編施民法第三十五條規定，上揭規定於民
      法債編修正施行前成立之人事保證，亦適用之。則本件原告對於午○○之保證
      人之請求權已因罹於二年之期間而消滅。
（三）且依據增訂民法第七百五十六條之二第二項規定，保證人依前項規定負賠償責
      任時，除法律另有規定或契約另有訂定外，其賠償金額以賠償事故發生時，受
      雇人當年可報酬之金額為限之規定，本件原告請求賠償額之計算基準亦屬有誤
      。
三、證據：提出本院八十五年度訴字第四四八號刑事判決一件為證。
伍、被告辛○○即鍾辛○○、寅○○部分：被告未於言詞辯論期日到場，亦無提出任
    何書狀為何聲明或陳述。
丙、本院依職權查閱八十七年度重訴字第四四號民事卷之審結結果。
  理   由
甲、程序方面：
一、原告之法定代理人原為黃金龍，嗣於訴訟程序進行中，變更為甲○○，有理監事
    會議記錄、屏東縣政府函各一份在卷可憑，其依法聲明承受本件訴訟，於法核無
    不合，合先敘明。
二、按訴狀送達後，原告不得將原訴變更或追加他訴，但因請求之基礎事實同一者，
    或擴張或減縮應受判決事項之聲明者，不在此限民事訴訟法第二百五十五條第一
    項第二款、第三款定有明文。原告起訴原主張被告等應連帶給付原告三千一百四
    十七萬三千五百元整及自起訴狀繕本送達之翌日起至清償日止按年息百分之五計
    算之利息，嗣於訴訟程序進行中更正請求被告給付之金額如聲明所示之金額，以
    其僅為聲明之減縮請求，於法自得准許；又原告於訴狀送達後，追加訴外人辰○○其餘職務保証人即被告巳○○、鍾辛○○、寅○○；追加訴外人午○○之其餘
    職務保証人即被告壬○○、丙○○為共同被告。以其起訴之基礎事實同一，該追
    加於法有據，自得准許，附此敘明。
三、被告鍾辛○○、寅○○經合法通知，無正當理由未於言詞辯論期日到場，核無民
    事訴訟法第三百八十六條所列各款情形，爰依原告聲請，准由其一造辯論判決。
乙、得心證之理由：
一、本件原告主張被告戊○○、庚○○、巳○○、辛○○、寅○○為訴外人辰○○之
    職務保証人，被告癸○○、子○○、壬○○、丙○○為訴外人午○○之職務保証
    人，與原告間定有職務保證契約，辰○○、午○○於擔任屏東縣高樹鄉農會總幹
    事、祕書期間，與當時擔任屏東縣高樹鄉農會理事長一職之訴外人未○○為取得
    資金集中利用，利用渠等職務之便，或以其自己之名義，或以其親友之名義大量
    承作分散借款集中使用之放款價值，且違反屏東縣高樹鄉農會於八十三年十一月
    十五日以前所定土地、建物鑑估標準，分別以超過鑑估值一百五十萬元至八百十
    四萬元不等之金額貸放，渠等違背任務超額放款之行為導致逾期及不良放款無法
    回收，損害原告及存款戶之權益。未○○、辰○○、午○○等三人之偽造文書、
    背信犯行，業經台灣屏東地方法院八十五年度訴字第四四八號、台灣高等法院高
    雄分院八十六年度上易字第三一九號刑事案件判處有罪在案。原告依據保證契約
    所生對保證人之損害賠償請求權，請求被告等就借款戶申○○、酉○○、戌○○○、亥○○○、天○○、地○○、宇○○、楊宙○等之違法超貸案所受之損害，
    請求被告分別連帶給付如訴之聲明所示之金額及自起訴狀繕本送達被告之翌日起
    即如附表一所示各被告之日期起，按年息百分之五計算之利息等情。
二、被告戊○○、庚○○則以卷附台灣高等法院高雄分院八十七年度重訴字第四四號
    民事判決附表編號（２）關於侵權行為人辰○○因核貸借款戶酉○○致原告農會
    受損害金額六百三十萬元、編號（３）核貸借款戶戌○○○受損害四百零四萬六
    千元、編號（５）核貸借款戶申○○受損害六百五十萬元以上合計受損害一千六
    百八十四萬六千元，原告主張辰○○因核貸借款戶酉○○、戌○○○、申○○等
    三人受有三千一百四十七萬元之損害而請求被告連帶賠償即有不當。且原告農會
    設有決策之意思機關理事會，理事會選出理事長對外代表原告農會，另設有監事
    若干，均為監督農會員工作業之機關，本件原告放款予借款戶酉○○、戌○○○
    、申○○等三人既需理事長審認，原告本身亦未盡監督之責任為與有過失，如認
    被告應負連帶給付之責，應依過失相抵之法律規定減輕被告等賠償金額或免除之
    等語資為抗辯。
三、被告巳○○則以原告追加被告不合法，且其僅為辰○○之堂叔，與原告農會所規
    定親屬保證人資格不符，其與原告間亦無成立任何保證契約，該員工保證書上之
    簽名僅屬契約之引誘，尚非要約，如為要約，因原告無任何明示或默示之意思表
    示足認為同意被告之為保證人，不能僅以未將被告名字自保證書上刪劃與否為判
    斷同意成立保證之依據，縱有成立保證契約，因溯及既往適用民法債編人事保證
    一節規定之結果，依新修訂民法第七五六條之八之規定，且依民法債編施民法第
    三十五條規定，上揭規定於民法債編修正施行前成立之人事保證，亦適用之，保
    證契約雇用人因未於二年間對保證人行使損害賠償之請求權，亦罹於期間而消滅
    ，且原告因未善盡監督之責，於本件損害亦為與有過失，應予以酌減賠償額，又
    原告主張計算之損害額其依貸款數額未受償為賠償數額，亦有不當，應以本件超
    貸金額與實際得貸金額間之差額為本件之損害，不應概以債權未受償之數額即認
    定為本件損害額等資為抗辯。
四、被告Ｅ○○、Ｆ○○則均以原告無對其其踐行任何對保程序，其與原告間無成立
    保證契約，且午○○無何違法超貸情事，其無賠償義務等資為抗辯。
五、被告壬○○則以本件無踐行對保程序，無成立保證契約，且縱已成立，請求權已
    罹於時效消滅等資為抗辯；被告丙○○則以本件訂約時其尚未成年，無訂約之行
    為能力，且無對保，保證契約尚未成立等資為抗辯。
六、是本件主要爭點無非係各被告間與原告間已否成立之職務保證契約有無成立？債
    務有無發生或罹於時效消滅？經查：
（一）被告戊○○、庚○○、巳○○、壬○○等均確實在原告提出之員工保證書上簽
      名或蓋用其等所有之印章等情，業據前開被告自承在卷（見卷附本院九十年六
      月二十一日言詞辯論筆錄），且有員工保證書二件附卷可稽，而被告壬○○、
      丙○○為午○○之配偶或子女，有戶役政查詢結果單附卷可稽，被告壬○○其
      自承印章為其所有係午○○所蓋用，被告丙○○迄於本件言詞辯論終結前均無
      否認保證書上印章之真正，僅辯稱未得法定代理人之允許所為契約不生效力，
      然查其等與午○○具前開親屬關係，而該文件確由其法定代理人午○○提出與
      原告，且被告丙○○亦無舉證證明未得法定代理人同意訂約之事實，因之足堪
      認定被告壬○○及丙○○確有同意為午○○之保證人且得法定代理人之允許而
      訂約一節可信為實。至於被告巳○○、壬○○等人抗辯無進行對保程序，保證
      契約尚未成立等情，惟按對保與否並非保證契約之成立要件，上訴人不得以對
      保過遲，為免負保證責任之論據。最高法院著有四十六台上字第一六三號判例
      可資參照。至證人Ｃ○○、丁○○雖到庭證述原告機關之對保程序及被告巳○○不具親屬具保資格，當初未進行對保即不生保證效力，親屬具保未進行對保
      程序等語在卷（見卷附本院八十八年六月二十二日言詞辯論筆錄），然參酌最
      高法院前開判例意旨，被告抗辯未進行對保程序，主張保證契約未生效一節尚
      無可採，至被告巳○○另抗辯該保證書僅為要約之引誘等詞，然查，其為任職
      被保證人之員工提出之原告文書，既經被告蓋章同意為保證之意，即已認為已
      認知該契約之意思繼而為承諾之意，且民法規定如有以蓋章代簽名者，其蓋章
      與簽名生同等之效力，以該保證書已載明被保證人為何人，被保證人承諾事項
      之條款、該條款且約明負連帶賠償責任，且已經原告機關相關承辦人員蓋章核
      定，以該保證書前開文字記載足認係為保證契約之主要之點，因被告之蓋章即
      同意契約之內容，意思已經合致，有該保證書附卷足參，是被告抗辯僅為要約
      之引誘或為被告之要約等未得原告承諾，保證契約未成立之抗辯即無可採。本
      件壬○○既提供其所有印章於午○○使用，蓋用於保證書，是其已同意為午○○之職務保證人，被告癸○○、子○○前於八十八年一月二十六日答辯書狀中
      自認為午○○職務保證人之事實，其二人嗣後否認該印章蓋用之事實，復無提
      出證據證明遭盜用為事實，是其抗辯即無法採信；其餘被告辛○○、寅○○對
      於原告主張之事實均無到場爭執，是原告前開主張被告等人為午○○、辰○○
      之職務保證人一節可信為真實。
（二）其次原告主張未○○、午○○、辰○○分任原告農會理事長、總幹事、秘書，
      均係為原告處理業務之人，意圖為自己及第三人不法利益，而為違背其任務之
      行為，該三人利用其職務故意以價值非實之擔保物，換取高額貸款，使貸與人
      取得不能確保其實現之債權，且於就擔保物實行抵押權後，債權實際僅獲得一
      部分清償，即不能謂貸與人未受損害，且其損害，不因原告未就保證人先為求
      償而受影響，系抵押擔保物，經多次拍賣後，僅獲得一部之清償，有原告提出
      本院之各執行分配表及債權憑證可稽，至於其中午○○僅就附表編號1.6.7.部
      分有參與不法侵害原告之權利，餘者未與焉，其餘辰○○參與者為附表二編號
      一至七部分等情，業據臺灣高法院高雄分院八十七年度重訴字第四四號民事確
      定判決審認無誤，有該判決書暨確定證明書一份附卷可稽，原告復未爭執，又
      借款戶亥○○○部分即附表三所示之逾額超貸事實，致原告機關受有損害等情
      ，復有前開高雄分院八十六年度上易字第三一九號刑事判決附表一編號３所示
      可資參照，又查原告確實受辰○○二人之背信犯行致其超貸各筆債權未能獲得
      十足清償，有提出附卷之本院執行處分配表及債權憑證可參，然該未受清償之
      金額不能遽認為本件被保證人背信虧損之損害，如此將混淆借款人及職務保證
      人之給付責任。以該未受償債權本質上仍得向原借款人或其保證人求償，是本
      件計算原告之損害額，應參酌鑑估不動產可貸金額是否與不動產價值相當，繼
      而參考實際超貸之數額，就該二者之差價求取所得數額，即為背信行為所生之
      損害，不應以不動產實際拍賣之價額與貸款金額之差價遽為損害額之認定，如
      此將市場景氣波動所致不可預知價格之波動所生不利益由保證人承受，顯失客
      觀公平。是本件計算原告所受損害之價額，應以經鑑估不動產價格與實際貸款
      金額之差額，參酌拍賣之價格，確實低於貸款數額時，借款已無十足受償之可
      能，依據鑑估及實際貸與間之差價計算始符損害賠償責任在於填補損害之精神
      。而參酌原告提出之本院分配表及如附表二、三所示不動產之拍賣價格均低於
      貸款金額，是以參酌前開說明，本件原告據以主張計算之損害標準即屬可採。
（三）次按，職務保證具有專屬性，此種保證契約於保證契約成立時，被保證人尚未
      有具體之賠償債務，必待被保證人發生虧損之情事時，賠償責任始能具體確定
      ，且該賠償責任是為獨立負擔之損害賠償債務，最高法院四十九年台上字第二
      六三七號、五十一年台上字第二七八九號判例可資參照。因之，本件被告與原
      告間既成立保證契約，被告等之職務保證損害賠償責任之發生必待午○○、辰
      ○○二人虧損情事發生時，賠償責任方始確定。至其應適用之時效規定，以該
      保證契約責任所生之賠償責任係基於契約所定事由發生之契約責任，與行為人
      之侵權行為責任仍屬有別，且行為人於侵權行為同時可能構成違反與雇主間之
      契約約定，另發生契約之損害賠償責任，因之認定應適用之時效規定於無特別
      規定時，既為獨立之損害賠償債務，於法無明文之時，應依據民法第一百二十
      五條所定一般十五年消滅時效期間之規定予以適用；本件應適用十五年消滅時
      效規定既如前述，而民法債編施行法第三條第二項規定民法債編施行法於八十
      九年五月五日修正施行之第三條第二項規定：『民法債編修正施行前之法定消
      滅時效，其期間較民法債編修正施行後所定為長者，適用修正施行前之規定。
      但其殘餘期間自民法債編修正施行日起算，較民法債編修正施行後所定期間為
      長者，應自施行日起，適用民法債編修正施行後之規定。』；另同法第三十五
      條則規定：『新增第二十四節之一之規定，除第七百五十六條之二第二項外，
      於民法債編修正施行前成立之人事保證，亦適用之。』；另民法新增訂第七百
      五十六之八條僱用人對保證人之請求權，因二年間不行使而消滅。本件被告巳
      ○○、壬○○均抗辯本件原告之請求權時效應溯及既往適用該民法二年短期時
      效期間之規定，而非依債編施行法第三條第二項規定予以適用。惟按，本件時
      效期間依契約所生債務顯在民法債編於八十九年五月五日施行前無誤，依該時
      點本件原告得於十五年規定期間內行使請求權，民法新增訂修正結果，為考量
      債權人與債務人間利益保護之均衡，故有關於民法債編施行法第三條第二項之
      時效適用調整規定，以兼顧債務人及債權人之權益保護。因之本件起訴時如應
      適用十五年時效規定，因新增訂前開條文明訂二年短期時效期間規定，為避免
      因修法導致債權人原可主張之權利，因法規修正即失其權利，顯違背法律制訂
      之精神，是以本件無被告巳○○所抗辯應溯及適用之情形。而應依該第三條第
      二項之規定，於債編施行之日期即八十九年五月五日施行日起，原有十五年時
      效規定，其殘存期間如長於增訂之新時效期間規定，一概縮短為依增訂之短期
      時效期間起算消滅時效，如此使能符法律增訂之立法精神。是被告巳○○及壬○○關於本件應適用短期時效之抗辯即無可採。
（四）又按本件起訴之時即八十八年一月十三日民法新增規定尚未施行，而查原告提
      出之本院各執行案件之分配表及債權憑證，依其所示各不動產拍定分配時間分
      別自八十五年間迄於八十九年間，有原告提出之本院執行處強制執行分配暨計
      算書及債權憑證附卷可稽，於本件債權之發生時點於各筆不動產拍定分配後即
      告可確定損害發生與否，因之實際債權如未能完全受償時，本件損害即已發生
      ，該時即為實際損害賠償責任發生之時點，起算時效間應自該時起算，既以該
      時起算十五年之消滅時效期間，則本件起訴時為八十八年一月十三日，尚未逾
      該期間，原告主張本件請求權尚未罹於時效消滅即屬可採，被告巳○○、壬○○關於時效消滅之抗辯為無據。
（五）本件既無被告等所抗辯不能請求之事由存在，且原告所主張損害計算標準亦屬
      可採，而被告戊○○、庚○○、巳○○抗辯本件原告與有過失，應予酌減賠償
      責任等情，以本件既為辰○○、午○○故意共同侵權行為所致損害，以說明如
      前，原告無過失可言，是核本件尚無與有過失抗辯之適用餘地，被告等前開抗
      辯於法無據。至被告巳○○復抗辯本件原告無踐行民法第七百五十六條之六通
      知義務，而據以主張本件應免保證責任，惟按原告主張本件請求權之時，民法
      尚未增訂施行該項規定，雖債編施行法第三十五條定有溯及既往適用之規定，
      為該規定之適用應限於現尚存續之人事保證契約，於發生該條規定之情形時，
      應即通知，於本件損害已然發生之後，因法律修正結果強依該規定遽於免除保
      證人之責任，顯未符立法精神，是該抗辯於本件無適用之餘地。
（六）綜合前述，從而原告依據保證契約及共同侵權之連帶賠償責任，請求被告各分
      別連帶給付如聲明所示之金額，及按附表一所示利息起算日起至清償日止，均
      按年息百分之五計算之利息即屬有據，為有理由，應予准許。
七、原告陳明願供擔保，聲請宣告假執行，被告巳○○、戊○○、庚○○亦陳明願供
    擔保請准宣告免為假執行，分別核其聲請於法均無不合，爰分別酌定相當之擔保
    金額各准許之。
八、本件判決之基礎已臻明確，兩造其餘攻擊防禦方法及舉證，核與判決無影響，爰
    不另一一論述，被告戊○○等人聲請訊問證人Ｌ○○、Ｍ○○、Ｎ○○、Ｏ○○
    本件事證已明確，均無通知必要，附此敘明。
據上論結：本件原告之訴為有理由，並依民事訴訟法第三百八十五條第一項前段、第
八十五條第二項、第三百九十條第二項、第三百九十二條，判決如主文。
中      華      民      國      九十      年      八      月    三十    日
                                    臺灣屏東地方法院民事第一庭
~B法      官  潘  快
右為正本，係照原本作成。
如對本判決上訴，須於判決送達後廿日內向本院提出上訴狀。
~B法院書記官  鄭美雀
中      華      民      國      九十      年      九      月     七     日
附表一
~F0
~T32
┌───────────────────────────────────────┐
│附表一：                                                                      │
├─┬────────────┬────────────┬───────────┤
│編│  被告                  │  利  息  起  算  日    │年息                  │
│號│                        │（起 至 清 償 日 止 ）  │                      │
├─┼────────────┼────────────┼───────────┤
│１│戊○○                  │八十八年一月二十日      │百分之五              │
├─┼────────────┼────────────┼───────────┤
│２│庚○○                  │八十八年一月十九日      │同右                  │
├─┼────────────┼────────────┼───────────┤
│３│癸○○                  │八十八年一月二十日      │同右                  │
├─┼────────────┼────────────┼───────────┤
│４│子○○                  │八十八年一月二十一日    │同右                  │
├─┼────────────┼────────────┼───────────┤
│５│巳○○                  │八十八年四月二日        │同右                  │
├─┼────────────┼────────────┼───────────┤
│６│辛○○即鍾辛○○        │八十八年五月十四日      │同右                  │
├─┼────────────┼────────────┼───────────┤
│７│寅○○                  │八十八年五月十四日      │同右                  │
├─┼────────────┼────────────┼───────────┤
│８│壬○○                  │八十八年四月二日        │同右                  │
├─┼────────────┼────────────┼───────────┤
│９│丙○○                  │八十八年四月二日        │同右                  │
└─┴────────────┴────────────┴───────────┘
附表二：（新台幣）
┌─┬───┬───┬───┬────┬────┬────────┬───┬───────┬───┬────────┐
│編│貸款戶│借  款│繳  息│農會承辦│核    貸│  受償不足金額  │損  害│抵押物及所有人│侵  權│不動產拍定金額  │
│  │      │      │      │員查估擬│        │                │      │              │      │                │
│號│姓  名│起  迄│迄  日│貸    款│金    額│                │金  額│              │行為人│                │
├─┼───┼───┼───┼────┼────┼────────┼───┼───────┼───┼────────┤
│１│天○○│9.14.│貸放後│四五０萬│六五０萬│0000000元│二百萬│未○○所有，坐│未○○│0000000元│
│  │      │  ～  │，從未│元      │元      │                │元    │落屏東縣長治鄉│辰○○│                │
│  │      │9.14.│繳息  │        │        │                │      │德協段三六六─│午○○│                │
│  │      │      │      │        │        │                │      │三四號土地及其│      │                │
│  │      │      │      │        │        │                │      │上第四四九建號│      │                │
│  │      │      │      │        │        │                │      │建物。        │      │                │
├─┼───┼───┼───┼────┼────┼────────┼───┼───────┼───┼────────┤
│２│酉○○│2.1.│同  右│七二０萬│一三五０│00000000│六百三│Ｉ○○所有坐落│辰○○│0000000元│
│  │      │  ～  │      │元      │萬元    │元              │十萬元│屏東市○○段一│      │                │
│  │      │2.1.│      │        │        │                │      │七四０、一七四│      │                │
│  │      │      │      │        │        │                │      │一號土地及一０│      │                │
│  │      │      │      │        │        │                │      │一、二二六建號│      │                │
│  │      │      │      │        │        │                │      │建物。        │      │                │
├─┼───┼───┼───┼────┼────┼────────┼───┼───────┼───┼────────┤
│３│Ｋ○○│5.1.│6.│二九五萬│七００萬│0000000元│四百零│鍾辛○○所有坐│辰○○│0000000元│
│  │珍    │  ～  │日    │四千元  │元      │                │四萬六│落高雄市三民區│      │                │
│  │      │5.1.│      │        │        │                │千元  │獅頭段二三一五│      │                │
│  │      │      │      │        │        │                │      │號土地，及一五│      │                │
│  │      │      │      │        │        │                │      │四一建號建物。│      │                │
├─┼───┼───┼───┼────┼────┼────────┼───┼───────┼───┼────────┤
│４│Ｇ○○│9.│貸放後│六六０萬│一二００│00000000│五百四│Ｊ○○所有坐落│辰○○│0000000元│
│  │      │  ～  │，從未│元      │萬元    │                │十萬元│新竹縣竹東鄉竹│      │                │
│  │      │9.│繳息  │        │        │                │      │美段三七六號土│      │                │
│  │      │      │      │        │        │                │      │地，及其上二五│      │                │
│  │      │      │      │        │        │                │      │六、七八四號建│      │                │
│  │      │      │      │        │        │                │      │號建物。      │      │                │
├─┼───┼───┼───┼────┼────┼────────┼───┼───────┼───┼────────┤
│５│申○○│11.4.│12.│四五０萬│一一００│0000000元│六百五│鍾辛○○所有坐│辰○○│0000000元│
│  │      │  ～  │日    │元      │萬元    │                │十萬元│落高雄市前鎮區│      │                │
│  │      │11.4.│      │        │        │                │      │離子內段籬子內│      │                │
│  │      │      │      │        │        │                │      │小段一一七七號│      │                │
│  │      │      │      │        │        │                │      │土地及五五０八│      │                │
│  │      │      │      │        │        │                │      │建號房地。    │      │                │
├─┼───┼───┼───┼────┼────┼────────┼───┼───────┼───┼────────┤
│６│宇○○│8.12.│6.│七三０萬│一二００│00000000│四百七│鍾辛○○所有坐│辰○○│0000000元│
│  │      │  ～  │日    │元      │萬元    │元              │十萬元│落屏東縣高樹鄉│午○○│                │
│  │      │8.12.│      │        │        │                │      │北勢段一九六─│      │                │
│  │      │      │      │        │        │                │      │三、─二、─五│      │                │
│  │      │      │      │        │        │                │      │號土地及其上一│      │                │
│  │      │      │      │        │        │                │      │七四建號房屋。│      │                │
├─┼───┼───┼───┼────┼────┼────────┼───┼───────┼───┼────────┤
│７│楊宙○│8.10.│4.│一０四七│一六００│00000000│五百五│鍾辛○○所有坐│辰○○│00000000│
│  │      │  ～  │日    │萬元    │萬元    │                │十三萬│落屏東縣高樹鄉│午○○│元              │
│  │      │8.10.│      │        │        │                │元    │豐田段四０七─│      │                │
│  │      │      │      │        │        │                │      │一號土地，及其│      │                │
│  │      │      │      │        │        │                │      │上一三三四建號│      │                │
│  │      │      │      │        │        │                │      │房屋。        │      │                │
├─┴───┴───┴───┴────┴────┴────────┴───┴───────┴───┴────────┤
│備註：鍾辛○○為辰○○之配偶。                                                                                    │
└─────────────────────────────────────────────────────────┘
                                                                      ＫＤ
 ~F0
 ~T32
┌───────────────────────────────────────────┐
│附表三：單位新台幣                                                                    │
├─────┬────┬────────┬────┬────┬──────┬──────┤
│貸款戶    │ 基準日 │ 借款起         │ 保證人 │經辦員  │侵權行為人  │ 拍賣價額   │
│          │  餘額  │ 迄日           │        │鑑估值  │            │            │
├─────┼────┼────────┼────┼────┼──────┼──────┤
│ 亥○○○ │ 一千一 │  ８２．７．２９│ Ｈ○○ │九百萬元│辰○○      │ 六百萬零   │
│          │ 百萬元 │   ～           │ 天○○ │        │午○○      │ 二千元     │
│          │        │  ８７．７．２９│        │        │            │            │
└─────┴────┴────────┴────┴────┴──────┴──────┘


司法院資訊處製作；財團法人民間司法改革基金會備份。
